【裁判字號】    99,交聲,3266
【裁判日期】    991022
【裁判案由】    交管條例聲異
【裁判全文】
臺灣板橋地方法院交通事件裁定        99年度交聲字第3266號
原處分機關  臺北市交通事件裁決所
異  議  人
即受處分人  甲○○
上列異議人即受處分人因違反道路交通管理處罰條例案件，對於
臺北市交通事件裁決所民國99年10月7 日所為之處分（北市裁罰
字第裁22-AEX0000000號），聲明異議，本院裁定如下：
    主  文
原處分撤銷。
甲○○汽車駕駛人，駕駛汽車經測試檢定酒精濃度超過規定標準
，處罰鍰新台幣壹萬伍千元，並吊扣其普通重型機車駕駛執照壹
年，且應接受道路交通安全講習。
    理  由
一、按「汽車駕駛人，駕駛汽車經測試檢定酒精濃度超過規定標
    準者，處新臺幣一萬五千元以上六萬元以下罰鍰，並當場移
    置保管該汽車及吊扣其駕駛執照一年」，道路交通管理處罰
    條例第35條第1 項第1 款定有明文；且依同條例第24條第1
    項第2 款規定，有上開違規之行為者，並應接受道路交通安
    全講習。又依道路交通管理處罰條例第92條第1 項所授權訂
    定之道路交通安全規則第114 條第2 款之規定：「汽車駕駛
    人飲用酒類或其他類似物後其吐氣所含酒精濃度超過每公升
    0.25毫克或血液中酒精濃度超過百分之0.05以上者，不得駕
    車」，故駕駛汽車經測試檢定超過上開酒精濃度者，即屬超
    過酒精濃度規定標準，依首揭法律規定，當應予以處罰。而
    所謂「汽車」，係指在道路上不依軌道或電力架線而以原動
    機行駛之車輛（包括機器腳踏車），道路交通安全規則第2
    條第1 項第1 款亦有明文規定。故騎乘機車若有上開之違規
    行為，亦有前揭處罰規定之適用。
二、原處分機關認異議人即受處分人甲○○於民國98年5 月16日
    凌晨零時19分許，在臺北市○○路○段與民族西路口，酒後
    騎乘車號CIK-035 號普通重型機車，為警測試其呼氣酒氣濃
    度高達每公升0.76毫克，涉有道路交通管理處罰條例第35條
    第1 項第1 款之違規，嗣經警攔截製單舉發，且經檢察官緩
    起訴期間屆滿後，爰依上開法律規定，於99年10月7 日以北
    市裁罰字第裁22-AEX0000000 號裁處異議人罰鍰新台幣（下
    同）4 萬5 千元及吊扣駕駛執照1 年（12月），並令異議人
    應參加道路交通安全講習在案，此有臺北市政府警察局舉發
    違反道路交通管理事件通知單影本、原處分機關違反道路交
    通管理事件裁決書各1 份附卷可按。
三、聲明異議意旨略以：異議人前揭交通違規，業經檢察官緩起
    訴，並命繳交罰金3 萬元在案，異議人已經繳交該3 萬元罰
    金，故原處分機關裁處不應再處罰鍰，或所處罰鍰應扣除上
    開3 萬元罰金，爰聲明異議，請求撤銷上開裁決云云。
四、經查：
  (一)異議人於前揭時、地騎乘前揭機車，經警測得其呼氣酒精濃
    度達每公升0.76毫克之事實，除經警方製單舉發在案外，亦
    為異議人所不爭執，首堪認屬為真。故異議人確有駕駛汽車
    （機車）經測試檢定酒精濃度超過規定標準之交通違規行為
    甚明。
  (二)按「一行為同時觸犯刑事法律及違反行政法上義務規定者，
    依刑事法律處罰之。但其行為應處以其他種類行政罰或得沒
    入之物而未經法院宣告沒收者，亦得裁處之」、「前項行為
    如經不起訴處分或為無罪、免訴、不受理、不付審理之裁判
    確定者，得依違反行政法上義務規定裁處之」，行政罰法第
    26條第1 項、第2 項分別定有明文。其立法意旨在於：一行
    為同時觸犯刑事法律及違反行政法上義務規定時，由於刑罰
    與行政罰同屬對不法行為之制裁，而刑罰之懲罰作用較強，
    故依刑事法律處罰，即足資警惕時，實無一事二罰再處行政
    罰之必要；且刑事法律處罰，由法院依法定程序為之，較符
    合正當法律程序，應予優先適用。但罰鍰以外之沒入或其他
    種類行政罰，因兼具維護公共秩序之作用，為達行政目的，
    行政機關仍得併予裁處。又上開所稱其他種類行政罰，乃係
    指罰鍰、沒入以外，依行政罰法第2 條所規定之裁罰性不利
    處分，包括限制或禁止行為之處分（如吊扣證照）、警告性
    處分（如講習）等等。又行政罰法第26條第2 項雖以應受行
    政罰之行為如經不起訴處分或為無罪、免訴、不受理、不付
    審理之裁判確定者，始得另為裁決處罰，未明文包括「緩起
    訴處分」在內，但考量緩起訴處分之性質，實屬於附條件之
    便宜不起訴處分，而於緩起訴之條件成就後，始發生如同確
    定不起訴處分之禁止再訴效力，故於緩起訴之猶豫期間屆滿
    ，復未經撤銷緩起訴時，緩起訴即發生如同確定之不起訴處
    分之效力，此時，行為人即已終局的不受刑事訴追，該緩起
    訴處分即具實質之禁止再訴之確定力，原處分機關於此時再
    為裁決，行為人無同時遭到行政處罰及刑事訴追之危險，因
    此，解釋上行政罰法第26條第2 項之規定應包括條件成就之
    緩起訴處分之情形在內（參見臺灣高等法院暨所屬法院98年
    11月11日98年度法律座談會刑事類提案第24號）。惟行為人
    經檢察官為緩起訴處分，並被命捐款或提供義務勞務者，行
    為人係履行檢察官緩起訴處分命令，此等命令名義上雖非刑
    罰，但仍是一種特殊處遇措施，造成行為人之財產減少或義
    務增加，性質上亦屬干預人民自由之處分，與刑事制裁無異
    ，實質上同為刑事處罰。故檢察官為緩起訴處分並命捐款者
    ，其「捐款」解釋上亦屬道路交通管理處罰條例第35條第8
    項所規定之罰金（按：該條項係規定：如裁判確定處以罰金
    低於所訂最低罰鍰基準規定者，應裁決繳納不足最低罰鍰之
    部分），監理機關雖不得再為行政裁罰，惟若行為人所支付
    之緩起訴處分金，未達道路交通管理處罰條例第92條第3 項
    所訂最低罰鍰基準規定者，依該條例第35條第8 項之規定，
    仍須補繳不足最低罰鍰之部分，始為適法（同上述座談會提
    案）。爰就異議人依法應受之裁罰審酌如下：
    1.異議人於本件除該當道路交通管理處罰條例第35條第1 項
      第1 款之交通違規外，亦同時涉有刑法第185 條之3 之醉
      態駕駛罪嫌；而異議人因其所涉之本件醉態駕駛罪嫌，已
      經臺灣士林地方法院檢察署檢察官以98年度偵字第7651號
      緩起訴處分確定，緩起訴期間為1 年，並於99年7 月7 日
      期滿之事實，此有臺灣高等法院被告前案紀錄表、緩起訴
      處分書各1 份在卷可稽。揆諸上開法律規定，異議人所為
      之本件酒駕行為既同時涉犯刑事法律及違反行政法上義務
      規定，自應優先依刑事法律處罰。然因被告刑事處罰部分
      業經檢察官緩起訴處分確定，且已緩起訴期滿，實質上等
      同不起訴，故原處分機關自仍得依道路交通管理處罰條例
      予以裁罰，是其依該條例第35條第1 項第1 款規定裁處異
      議人吊扣駕照1 年（12月）、參加道路交通安全講習，於
      法自無不合。
    2.至原處分機關裁處異議人前述罰鍰，固非無見。然查，異
      議人因前揭緩起訴處分，已經檢察官命向財團法人犯罪被
      害人保護協會臺灣士林分會支付3 萬元，異議人亦已履行
      在案，此同有前揭前案資料可按。依前述說明，異議人依
      檢察官緩起訴處分之命令所繳交之3 萬元，其性質與刑事
      制裁無異，實質上同屬刑事處罰，仍有道路交通管理處罰
      條例第35條第8 項之適用，亦即原處分機關縱然得裁處異
      議人罰鍰，亦僅能裁處上開金額（3 萬元）不足最低罰鍰
      之部分。按交通部會同內政部依道路交通管理處罰條例第
      92條第3 項授權所訂定之「違反道路交通管理事件統一裁
      罰基準表」對違反該條例第35條第1 項第1 款（呼氣酒精
      濃度超過每公升0.55毫克以上）之罰鍰基準，其最低罰鍰
      為4 萬5 千元（最高則為原處分機關所裁處之5 萬2 千5
      百元），異議人既已依緩起訴處分之命令支付3 萬元，原
      處分機關僅能裁處該金額不足最低罰鍰之部分，亦即僅能
      裁處異議人罰鍰1 萬5 千元（4 萬5 千元減3 萬元）。是
      以原處分機關未能詳予審酌，猶逕裁處異議人罰鍰4 萬5
      千元，於法自有違誤。
五、綜上所述，應堪認定異議人確有違規酒後駕車之情事，原處
    分機關依法裁處異議人吊扣駕照1 年（12月）及參加道路交
    通安全講習，固無不合；惟原處分機關依法僅能裁處異議人
    罰鍰1 萬5 千元，竟裁處異議人罰鍰4 萬5 千元，則有可議
    。故異議人執詞聲明異議，為有理由，自應由本院將原處分
    撤銷，改諭知如主文所示之裁罰。
六、結論：依道路交通管理處罰條例第87條第2 項、道路交通案
    件處理辦法第20條前段，裁定如主文。
中    華    民    國    99    年    10    月    22    日
                  交通法庭      法  官  陳信旗
以上正本證明與原本無異。
如不服本裁定，應於送達後5 日內向本院提出抗告狀。
                                書記官  陳金鳳
中    華    民    國    99    年    10    月    22    日

司法院資訊處製作；財團法人民間司法改革基金會備份。
